臺灣高雄地方法院民事判決　　　　　　　94年度簡上字第87號
上　訴　人　林宛蓁
訴訟代理人　乙○○
被上訴人　　丙○○
被上訴人　　戊○○
被 上訴 人　己○○
兼共同訴訟
代　理　人　　　　　　5
共　　　同　甲○○
訴訟代理人　　　　　　4
上列當事人間遷讓房屋等事件，上訴人對於中華民國94年3 月18
日本院高雄簡易庭93年度雄簡字第4000號第一審判決提起上訴，
經本院於民國94年11月8日言詞辯論終結，判決如下：
    主      文
原判決廢棄。
被上訴人丙○○應將門牌號碼為高雄市左營區○○○路一九二號
房屋租賃部分全部騰空後遷讓交還上訴人。
被上訴人己○○、戊○○應自上開房屋遷出返還上訴人。
被上訴人丙○○應給付上訴人新台幣萬零佰玖拾肆元，及自
民國九十三年十一月一日起至九十四年三月三十一日止，按月給
付上訴人新台幣陸萬貳仟伍佰元，及自民國九十四年四月一日起
至遷讓房屋之日止，按月給付原告新臺幣陸萬伍仟元。
第一審、第二審訴訟費用由被上訴人丙○○負擔三分之二，被上
訴人己○○、戊○○負擔三分之一。
本判決於上訴人以新臺幣壹拾貳萬元為被上訴人供擔保後，得假
執行。
    事實及理由
一、上訴人起訴主張：被上訴人丙○○於民國92年9 月8 日與伊
    締結租賃契約（以下簡稱系爭租約），由被上訴人丙○○向
    上訴人承租門牌號碼為高雄市左營區○○○路192 號
    總面積484.32平方公尺中的214.11平方公尺之房屋1 棟（以
    下簡稱系爭房屋），租賃期間自92年10月1 日起至95年8 月
    31日止，租金自92年10月1 日起至94年2 月28日止，每月為
    新台幣（下同）62,500元，自94年4 月1 日起至95年8 月31
    日止，每月則應給付65,000元，租金支付的方法係由被上訴
    人丙○○一次開立35張逐月兌現本票交付予上訴人，並於每
    月1 日於上訴人住所即高雄市○鎮區○○里○○街16號5樓
    交付現金同時取回該月份之本票，且依約定當雙方中途終止
    租約時，被上訴人丙○○應即搬遷，將租賃物以原狀交還上
    訴人，如有遲延，每逾限1 日，應給付上訴人5,000 元之違
    約金。詎租賃期間，被上訴人丙○○未依前揭約定租金給付
    方式將93年2 月份之租金交付予上訴人，卻無端提存於法院
    ，不生支付租金的效力。且被上訴人丙○○未繳付自93年4
    月份至8 月份的租金，積欠租金總額達375,00 0元。因此以
    起訴狀代終止系爭租約之意思表示，於93年9 月7 日由本院
    送達予被上訴人丙○○時終止系爭租約。又被上訴人己○○
    、戊○○亦於被上訴人丙○○承租期間，占有使用系爭房屋
    ，於終止系爭租約後，自無權續為占有使用，自應隨同遷出
    。惟屢經催促返還房屋，被上訴人均置之不理，仍續占有使
    用系爭房屋，享有相當於租金之利益，致伊受有損害。為此
    ，依雙方的約定及不當得利法律關係，於原審聲明：
    (一)被上訴人應自系爭房屋遷出，並由被上訴人丙○○回復原
    狀；(二)被上訴人丙○○應給付上訴人30,394元及自93年11
    月間起至遷讓房屋止，按月給付上訴人62,500元。詎原審乃
    認原租約所約定的租金給付方法，於92年10月份起變更為由
    被上訴人丙○○將租金持往上訴人之母親乙○○所經營位於
    高雄市○○○路192 號之停車場交付予乙○○或該停車場內
    之員工；於93年1 月份起之租金交付又變更為由乙○○派請
    停車場職員前往被上訴人丙○○所承租系爭房屋處向被上訴
    人丙○○收取，因認被上訴人丙○○未能完成給付租金，係
    因不可歸責於被上訴人丙○○之事由所致，而駁回伊對被上
    訴人之請求。惟伊只是應被上訴人丙○○的要求，始派訴外
    人職員丁○○前往收取，絕非已合意改定由上訴人前往收取
    ，且被上訴人丙○○自93年4 月至8 月的租金，也並未存放
    於朱立人處供上訴人領取，是原審的認定有違證據法則，爰
    於本院聲明：(一)原判決廢棄；(二)被上訴人丙○○將系爭房屋
    回復原狀後，被上訴人均應自系爭房屋遷出；(三)被上訴人丙○○應給付上訴人30,394元及自93年11月間起至94年3 月31
    日止，按月給付上訴人62,500元；自94年4 月1 日至遷讓房
    屋止，按月給付上訴人65,000元。
二、被上訴人則以：兩造於系爭租約上所約定租金之交付方式，
    僅係因系爭租約為制式條款，當時依式填寫系爭契約，雙方
    並無一定遵循之意，實際上租金均由原告委派訴外人丁○○
    來收取，故雙方的約定應係由上訴人至被上訴人承租處即系
    爭房屋收取。嗣兩造因停車費引起糾紛，上訴人任意調漲停
    車費之金額，為被上訴人丙○○所拒絕，上訴人因此不收取
    租金，被上訴人不得已才將93年2 月份之租金提存於法院。
    雖於同年3 月雙方達成協議，上訴人並已領取同年3 月份的
    租金，但自同年4 月至8 月上訴人又未依約派員至系爭房屋
    收取租金，雖被上訴人丙○○也曾請丁○○回去查問，且也
    函請上訴人至朱立人律師處收取伊存放的租金，惟上訴人均
    不願出面處理，是被上訴人丙○○並未違約，上訴人未取得
    租金，係因未按雙方約定方式收取租金，上訴人終止系爭租
    賃契約並不生效力，並聲明駁回上訴人之上訴及假執行之聲
    請。
三、兩造不爭執事項：
  (一)兩造於92年9 月8 日簽訂租賃契約，並約定租金支付期、地
    點、方法為被上訴人應一次開立35張逐月兌現本票交付予上
    訴人，並於每月1日於上訴人住所（高雄市○鎮區○○街16
    號5 樓）交付現金並同時取回該月份之本票。
  (二)被上訴人自訂約後，92年10、11、12月份均有繳交租金，但
    均不在約定地點交付。
  (三)94年8 月間上訴人有到朱立人律師公司欲拿租金換取本票回
    來。
四、本件爭執之事項經兩造於審理時協議簡化為：(一)被上訴人丙○○支付租金的地點是否符合雙方的約定？(二)上訴人終止租
    約的意思表示是否合於規定？茲敘述如下：
（一）被上訴人丙○○支付租金的地點是否符合雙方的約定？
     1、兩造約定的給付租金方式，業於系爭租約定明被上訴人
        丙○○應一次開立35張逐月兌現本票交付予上訴人，並
        於每月1 日於上訴人住所即高雄市○鎮區○○街16號5
        樓交付現金予上訴人並同時取回該月份之本票。被上訴
        人丙○○自承租時起92年10、11、12月份均有繳交租金
        ，且均不在上開約定地點交付，均為兩造不爭執事項，
        已如前述。惟雙方於契約存續期間並未特別約定改變系
        爭租約之租金繳付方式，此經上訴人於本院審理中陳述
        ：「契約沒有更動交付租金的地點且雙方也沒有同意變
        更收租地點」等語明確，被上訴人亦自認：「之所以會
        提存到法院是因為我認為我們之間認知上有出入，沒有
        辦法得到共識，所以才提存到法院」等語，顯見兩造於
        93年2 月將租金提存於法院前，從未合意訂定有別於系
        爭租約所約定的給付租金方式。是系爭租約之租金給付
        ，仍應按系爭租約所約定的給付方式，即向契約上所載
        上訴人之住所即高雄市○鎮區○○街16號5 樓交付現金
        ，始生繳付租金之效力。被上訴人所辯兩造約定係由上
        訴人至被上訴人承租處收取云云，並無依據，自不足採
        。
     2、經查被上訴人丙○○於93年2 月間即因兩造爭執系爭租
        約所載租金是否包含停車位，將租金提存於法院，此有
        被上訴人所提出本院93年度存字第1111號提存書1 份（
        原審卷第42頁參照）在卷可按，提存之原因亦據被上訴
        人自承是因為雙方並無共識即提存於法院，是該提存既
        非上訴人受領遲延，或不能確知孰為債權人而難為給付
        者，顯不生清償租金之效力。嗣被上訴人將93年2 、4
        、5 、6 、7 、8 月份應繳付的租金，均置於朱立人律
        師處，並通知上訴人領取，此有被上訴人所提出存證信
        函4 份（原審卷第41、45、46、47頁參照），訴外人朱
        立人於本院審理時提出「陳報狀」載明：「至今本所仍
        代管被上訴人交付之支票票號ＢＮ0000000 、面額新台
        幣495, 668元之支票一紙」等語，亦堪可佐明。惟上開
        給付租金方法，為被上訴人丙○○單方面所為，未經上
        訴人的同意，此據上訴人的代理人乙○○於原審中即證
        稱：「我不知道被告是什麼問題沒有付租金，就寄一堆
        存證信函，說租金寄在朱立人律師處，要我們去朱立人
        律師那裡領取，但我們沒有去領取」等語明確。被上訴
        人丙○○亦陳稱：「因經營生意為避免法院提存之困擾
        與麻煩，遂寄發存證信函通知原告租金均寄朱立人律師
        處」等語情節相符，是被上訴人丙○○未經上訴人同意
        即任意改變給付方法，應堪認定，參照前揭系爭契約所
        約定給付方法，被上訴人丙○○變更給付方法，與契約
        所定方法不合，尚不生支付租金之效力。從而，被上訴
        人丙○○未完成93年2 、4 、5 、6 、7 、8 月份租金
        的繳付，應堪認定。
     3、雖被上訴人丙○○將前開未繳付的租金通知上訴人至訴
        外人朱立人律師處取償，與上訴人於審理中所述有去訴
        外人朱立人律師處領取相符，為兩造所不爭執之事項，
        已如前述，然上訴人並未能領得款項，此據前揭訴外人
        朱立人律師於陳報狀載述：「94年6 、7 月份左右上訴
        人與伊委任之黃榮作律師一同前往本所欲與被上訴人商
        談租約事宜，取回支票，詎料又因雙方因聯繫有誤致商
        談不成」、「陳報人事務所之小姐亦多次告知上訴人委
        任之黃榮作律師可自行與被上訴人聯繫後至所領取支票
        ，惟雙方似未相互聯繫，以致此事件拖延至今」等語確
        實，兩造亦不爭執。因此被上訴人丙○○事後的逾期給
        付仍未經債權人之上訴人受領清償，前揭未完成給付部
        分既已遲延，上訴人自得以被上訴人丙○○租金給付遲
        延為由，通知被上訴人解除系爭租約。
（二）上訴人終止租約的意思表示是否合於規定？
     1、按承租人租金支付有遲延者，出租人得定相當期限，催
        告承租人支付租金，如承租人於其期限內不為支付，出
        租人得終止契約。租賃物為房屋者，遲付租金之總額，
        非達2 個月之租額，不得依前項之規定，終止契約。其
        租金約定於每期開始時支付者，並應於遲延給付逾2 個
        月時，始得終止契約，民法第440 條第1 、2 項定有明
        文。查被上訴人丙○○迄93年8 月所積欠的租金已達
        375, 000元，扣除押租金130,000 元，尚積欠租金
        245,000 元以每月應支付62,500元計算，顯已逾2 個月
        租金總額。又系爭租約租賃期間自92年10月1 日起即按
        月於1 日每期開始時即支付租金，被上訴人丙○○遲延
        給付6 個月期的租金，亦顯逾2 個月繳付期。上訴人復
        於93年7 月9 日催告通知被上訴人丙○○給付租金，亦
        有上訴人所提出存證信函1 份為據（原審卷第13頁參照
        ）。嗣並以原審起訴狀代終止契約之意思表示，於93年
        9 月7 日本院送達予被上訴人丙○○，亦有送達證書附
        卷足稽，參照前揭規定，上訴人業已合法解除系爭租約
        。
     2、按租期屆滿或中途終止租約時，被上訴人應即搬遷，將
        租賃物以原狀交還上訴人，此為系爭租約第12條所明定
        ，承前所述，上訴人既已合法終止系爭租約，故上訴人
        要求被上訴人自應依約自契約終止時起立即搬遷，並將
        租賃物以原狀交還上訴人，應屬有據。又被上訴人己○○、戊○○皆在系爭租屋處於被上訴人丙○○所經營之
        餐廳外場幫忙，業據被上訴人己○○、戊○○於原審中
        陳稱無訛（原審卷99頁言詞辯論筆錄參照），被上訴人
        己○○、戊○○得以占有使用系爭租屋處，係以被上訴
        人丙○○得以使用收益系爭房屋為前提，故自上訴人終
        止與被上訴人丙○○間的系爭租約時起，亦欠缺正當占
        有使用系爭租屋處的權源，是上訴人請求被上訴人己○○、戊○○遷出系爭房屋，亦屬合法。
五、次按無權占用他人土地者，通常可享有相當於租金之不當得
    利，土地所有權人得請求占用人返還，最高法院61年台上字
    第1695號判例意旨可供參照。又基地租金之數額，除以基地
    申報地價為基礎外，尚須斟酌基地之位置，工商業繁榮之程
    度，承租人利用基地之經濟價值及所受利益等項，並與鄰地
    租金相比較，以為決定，並非必達申報總地價年息10% 最高
    額，亦為最高法院68年度台上字第3071號判例明揭斯旨。經
    查：系爭房屋現值應為779,400 元，此有上訴人所提出房屋
    稅繳款書為據，因系爭房屋總占地面積為484.32平方公尺，
    被上訴人所承租範圍為214.11平方公尺，為上訴人陳稱在卷
    ，兩造並未爭執，復有系爭契約附圖在卷足參，應堪認定。
    故以被上訴人丙○○所承租範圍占系爭房屋總面積44% （
    214.11/484.32 ≒44% 小數點以下4 捨5 入），被上訴人丙○○使用範圍的房屋價值約為342,936 元（779400×44%=34
    2936），若以年息10% 計，每月僅需繳付2,858 元（342936
    ×10% ×1/12=2858 小數點以下4 捨5 入）。惟參酌系爭房
    屋位於高雄市○○區○○路，富國路附近，衡情交通便利尚
    屬便利，此有上開附圖載述系爭房屋週遭狀況附卷可參。是
    原告請求依目前租金金額62,500元及自94年4 月1 日後至遷
    讓房屋止依65,000元，未按土地法第97條第1 項規定限制以
    土地申報地價年息10% 做為每月應繳付之相當於租金之損害
    的計算基準，符合當事人間原先的約定及當地市況，尚屬合
    理，堪足為據。
六、綜據上述，被上訴人遲延給付租金之事實堪以認定，上訴人
    終止契約自屬合法有據，從而，上訴人基於系爭契約及所有
    權的作用，請求被上訴人丙○○將系爭房屋回復原狀後，被
    上訴人均應自系爭房屋遷出；被上訴人丙○○應給付上訴人
    30,394元及自93年11月間起至94年3 月31日止，按月給付上
    訴人62,500元；自94年4 月1 日至遷讓房屋止，按月給付上
    訴人65,000元，即屬適當，應予准許。原審以上訴人未合法
    終止契約為由，而為上訴人敗訴之判決，容有違誤，上訴人
    求為廢棄改判，為有理由，爰由本院將原判決廢棄，並改判
    如主文第2項所示。
七、上訴人陳明願供擔保，聲請宣告假執行，核無不合，爰酌定
    相當擔保金額准許之。
八、本件事證已臻明確，兩造其餘舉證及攻擊防禦方法，核與判
    決結果不生影響，爰不予一一論述，附此敘明。
九、結論：本件上訴為有理由，依民事訴訟法第463 條、第436
    之1 第3 項、第450 條、第78條、第85條第2 項，判決如主
    文。
中　　華　　民　　國　　94　　年　　11　　月　　22　　日
                      民事第五庭審判長法　官
                                      法　官
                                      法　官
正本係照原本作成。
本判決不得上訴。
中　　華　　民　　國　　94　　年　　11　　月　　14　　日
                                     書記官　周志揚
